【裁判字號】    99,台上,10
【裁判日期】    990107
【裁判案由】    返還土地等
【裁判全文】
最高法院民事判決                九十九年度台上字第一○號
上  訴  人  乙○○
訴訟代理人  吳慶隆律師
上  訴  人  丙○○
            丁○○
            戊○○
            己○○
            庚○○
            甲○○
            辛○○
            壬○○
            癸○○
上 列十 人
共      同
訴訟代理人  呂傳勝律師
上  訴  人  子○○  住台灣省桃園縣大園鄉○○路19號
訴訟代理人  吳慶隆律師
被 上訴 人  訓眉建業株式會社
                    設台北市○○街12巷6-3號
法定代理人  丑  ○  住同上
訴訟代理人  劉孟錦律師
上列當事人間請求返還土地等事件，上訴人對於中華民國九十八
年四月八日台灣高等法院第二審判決（九十七年度重上字第一三
五號），提起上訴，本院判決如下：
    主  文
原判決廢棄，發回台灣高等法院。
    理  由
本件被上訴人主張：坐落桃園縣大園鄉○○段三二六、三二七、
三七二地號土地（下稱系爭土地）為伊所有，上訴人乙○○、丙
○○、丁○○、戊○○、己○○、庚○○、甲○○、辛○○、壬
○○、癸○○（下稱乙○○等人）所有地上建物分別無權占用系
爭土地如第一審判決附圖及附表（下稱附圖及附表）所示位置及
面積；丁○○另無權占用系爭土地上如附圖及附表所示編號（16
）（13）部分建物即門牌號碼桃園縣大園鄉○○路十九之三號房
屋及倉庫。上訴人子○○無權占用系爭三二六、三二七地號土地
上如附圖及附表所示編號（17）部分建物即門牌號碼桃園縣大園
鄉○○路十九號房屋，伊自得依民法第七百六十七條之規定，請
求乙○○等人拆除上開建物，交還占用之土地，並請求丁○○、
子○○自上開建物遷出交還土地。又上訴人占用系爭土地均無正
當權源，因而受有相當於租金之利益，致伊受有損害，伊亦得本
於不當得利之法則，請求上訴人返還自本件起訴回溯五年即民國
九十年十二月十五日起算，按該土地申報地價年息百分之七（子
○○部分按年息百分之五）計算，詳如原判決附件（下稱附件）
一所示不當得利金額等情，求為命上訴人拆除或遷出上開建物，
並交還占用之土地，及給付如附件一所示不當得利金額之判決（
不當得利部分，原請求自九十年十二月一日起算，於原審減縮自
九十年十二月十五日起算。另未繫屬本院部分，不予贅述）。
上訴人乙○○等人則以：依財政部與內政部會銜發布之「無人申
請審查之日據時期會社土地處理要點」（下稱處理要點）規定，
台灣光復後，會社之日人股份部分，由財政部國有財產局（下稱
國產局）囑託登記為國有，國人股份部分，登記為原權利人名義
。被上訴人非系爭土地之所有權人，提起本件訴訟，自屬無據。
又桃園縣大園鄉公所（下稱大園鄉公所）於六十年九月三十日向
被上訴人購買系爭土地，將該土地撥交所屬消防隊義消分隊使用
，義消分隊再出租予伊迄今，即非無權占用；上訴人子○○亦以
：伊服務於大園鄉衛生所，獲配住如附圖及附表所示編號（17）
部分建物之宿舍，迄今已居住四、五十年。被上訴人之請求，即
無理由各等語，資為抗辯。
原審維持第一審所為上訴人敗訴之判決，駁回其上訴，並諭知上
訴人給付不當得利金額減縮如附件一所示，係以：被上訴人主張
乙○○等人所有建物占用系爭土地之情形，詳如附圖及附表所示
，作為開設餐廳使用；丁○○另占用如附圖及附表所示編號（16
）（13）部分建物，子○○在如附圖及附表所示編號（17）部分
建物居住等情，有照片二十幀可稽，並經第一審會同桃園縣蘆竹
地政事務所人員履勘現場及囑託測量，製有勘驗筆錄及複丈成果
圖可按，且為上訴人所不爭執，堪信為真實。上訴人雖以上開情
詞置辯，惟查被上訴人於八十二年四月十九日召開社員大會（下
稱系爭會議），選任丑○為代表人，會議紀錄並經台灣台北地方
法院（下稱台北地院）公證，已據其提出系爭公證書及系爭會議
紀錄影本為證。被上訴人召開系爭會議雖無已死亡股東之繼承人
系統表或戶籍謄本等資料，惟就股東持有股份之多寡，已詳載於
社員名冊，且無資料顯示召開系爭會議時，對於彼此是否具有股
東身分及持有股份發生爭執，會後猶將會議紀錄等送請台北地院
公證，並作成公證書，而上訴人並非被上訴人之股東，自無由否
認該會議組成之合法性。上訴人既未能提出反證證明系爭會議有
得撤銷之事由，且被上訴人前與訴外人鄭添泉間請求給付損害金
事件，業經法院判決確定認定：被上訴人於八十二年四月十九日
召開社員會議，選任丑○為其代表人，該次決議召集程序縱有瑕
疵，亦僅股東得聲請法院撤銷該決議，鄭添泉既未能證明上開決
議已經撤銷，自不得以被上訴人召集程序不合法而否認其決議之
效力等語，有原法院八十六年度上字第九九六號及最高法院八十
七年度台上字第二四四三號判決各一件可稽。再參照最高法院八
十八年度台上字第五五七號判決意旨，上訴人又未能提出新訴訟
資料，足以推翻上開確定判決理由，本件就被上訴人是否有當事
人能力，及丑○是否為被上訴人之代表人，即不許與該確定判決
為相反之認定，堪認丑○為被上訴人之合法代表人。又被上訴人
係日據時期成立之會社，台灣光復後雖未為公司登記，但仍應視
為合夥。被上訴人既已選任丑○為代表人，且本件之請求為「合
夥事務」範圍，則其以丑○為代表人，提起本件訴訟，自屬當事
人適格。其次，上開處理要點業於九十二年四月七日經內政部與
財政部會銜發布停止適用，被上訴人於九十五年十二月十四日提
起本件訴訟，應無該要點之適用。依土地登記謄本記載系爭土地
所有權人現登記為被上訴人，上訴人又未能舉證證明該登記內容
不實，在否認被上訴人為系爭土地所有權人之實體判決確定之前
，依土地法第四十三條規定，應認系爭土地為被上訴人所有。被
上訴人雖不否認曾與大園鄉公所就系爭土地簽訂買賣契約及租賃
契約，然依該買賣契約第六條約定，該契約業經雙方合意解除，
且依大園鄉公所九十一年十一月十八日大鄉財字第二三○七九號
、九十六年十一月六日大鄉財字第○九六○○二四三五○號函示
內容觀之，被上訴人與大園鄉公所就系爭土地自九十年十二月間
起即無租賃關係存在。乙○○等人迄未提出其他租賃契約供參酌
，其所辯大園鄉公所向被上訴人購買系爭土地撥交所屬消防隊義
消分隊，義消分隊再出租予乙○○等人云云，即不足採。子○○
另辯稱其占用如附圖及附表所示編號（17）部分建物，乃服務於
大園鄉衛生所時，所獲配住之宿舍云云，然子○○自承現未在大
園鄉衛生所任職，則其就上開建物與大園鄉衛生所間使用借貸關
係，即已消滅。子○○又未能舉證證明大園鄉衛生所占用系爭土
地有正當權源。其上開之抗辯，亦非可採。上訴人占用系爭土地
或在該土地上興建地上物，既屬無正當權源，被上訴人依民法第
七百六十七條之規定，請求上訴人拆除（或遷出）該建物，並交
還土地，洵屬正當。按無權占有他人土地，可能獲得相當於租金
之利益，為社會通常之觀念。上訴人無權占用系爭土地，因而受
有相當於租金之利益，致被上訴人受有損害，被上訴人依不當得
利之法則，請求上訴人返還自本件起訴回溯五年即九十年十二月
十五日起，至交還土地之日止之利得，即屬有據。審酌上訴人占
用系爭土地之上開建物，除子○○係供住家使用外，其餘均作為
店面使用，且附近商家林立，經濟繁榮，生活機能便利等情，認
乙○○等人部分，按申報地價年息百分之七；子○○部分，按申
報地價年息百分之五計算不當得利為適當。以此計算，被上訴人
請求上訴人返還不當得利之金額，計算方式詳如附件二。綜上所
述，被上訴人依民法第七百六十七條之規定及不當得利之法則，
請求上訴人拆除或遷出上開建物，並交還土地，及返還如附件一
所示之金額，洵屬正當，應予准許等詞，為其判斷之基礎。
按在台灣地區，日據時期成立之株式會社，光復後，未依法辦理
公司登記，應認其為民法上之合夥，於裁判上固不妨認其有當事
人能力，得於民事訴訟程序為當事人之資格，惟被選為該合夥之
代表人或管理人是否合法，以合夥名義為一切訴訟行為之權限有
無欠缺，不問訴訟程度如何，或當事人間是否所有爭執，法院應
依職權調查之。查原審既認定被上訴人係日據時期成立之會社，
台灣光復後，因未為公司登記，而應視為合夥，且本件被上訴人
所訴上訴人無權占用其所有系爭土地之事實，其被害之標的應屬
合夥之財產，則丑○是否有代表被上訴人起訴上訴人拆屋或遷出
上開建物交還土地之權限？事實審法院仍應詳加予調查。而上訴
人一再抗辯：系爭公證書所附被上訴人之原始登記資料，其上所
載可知為股東者，有林鼎禮、林履信、郭廷俊、大川清一、林崇
智、陳曉孫、林周（氏）竹君、張松、龔鼎煌、張坤元、林景仁
、林剛義、林克恭、林志寬等人，惟渠等股權或出資為何，未見
記載。參以該公證書所附所謂社員名冊則記載股東計：林鼎禮、
林崇智、林周竹君、張芝舫、林景仁、林履信、高瑞徵、林志寬
、丑○（即林玉川）、林若昭（即林氏智子）、劉蘭夢、龔鼎煌
、江上梅、陳曉蓀、張坤元、王寶英、林克恭、張松，張讚培、
大川清一等人，兩者就股東姓名已不相一致，遑論所載股份及金
額之真實性。再系爭會議紀錄及社員名冊所載股東之繼承人，並
未提出任何繼承系統表及戶籍謄本加以佐證，其股東繼承人身分
之真實性，亦屬有疑。則系爭公證書所附八十二年四月十九日會
議紀錄及社員名冊，應無任何效力。系爭會議紀錄之公證書實屬
無效，其所附會議紀錄及其它相關文書均不具證據能力云云（見
原審卷第四七頁至第四八頁、第一八三頁至第一八四頁、第五○
頁、第一八七頁）。原審就上述之抗辯，何以不採取，並未於判
決理由項下說明其意見，即有判決不備理由之違法。其次，卷附
系爭會議紀錄所載出席者計：林崇智、林志寬、丑○（即林玉川
）、高瑞雲（即高瑞徵）、林鼎禮之繼承人林橋（代理人林慰梓
）、林慰梓、林若琬（代理人林慰梓）、林周竹君之繼承人林崇
智、丑○、林樸、林槎（代理人丑○）、林若珊（代理人丑○）
、林若琇（代理人丑○）、張芳舫之繼承人林崇智、林景仁之繼
承人林南星、林德玄（代理人林南星）、林履信之繼承人林楠、
王寶英之繼承人林楠、林克恭之繼承人林高瑞徵、林杉、林若桂
（代理人林杉）、林若琛（代理人林杉）、林若珺之繼承人曹振
鵬、張坤元之繼承人張尚仁、張尚義等人（見一審卷第二宗第一
○頁至第一二頁），該會議紀錄不但未附各該股東之繼承系統表
及戶籍謄本等資料，且未提出各該代理之授權書為證，倘出席該
次會議之人員確非被上訴人原股東之繼承人或未經合法授權代理
，其等有無資格出席系爭會議？系爭會議決議所推選丑○為管理
人是否合法？得否代表被上訴人（合夥）提起本件訴訟之權限？
均待查明。原審未予究明，即謂丑○為被上訴人合法選任之管理
人，自嫌速斷。再者，被上訴人與訴外人鄭添泉間請求給付損害
金事件雖經法院判決確定認定：被上訴人於八十二年四月十九日
召開社員會議（即系爭會議），選任丑○為其代表人，不得以其
召集程序不合法而否認該決議之效力等語，然本件與上開確定判
決並非同一當事人，核與本院八十八年度台上字第五五七號判決
意旨所指確定判決之同一當事人，就該重要爭點另提訴訟等情不
符。原審竟援用上開判決意旨謂本件就被上訴人是否有當事人能
力，及丑○是否為被上訴人代表人，不許與上開確定判決為相反
之認定，亦屬可議。末查，土地及土地上之建物，分別為獨立之
不動產。被上訴人雖依民法第七百六十七條之規定，對於上訴人
丁○○、子○○，提起本件訴訟，但似未主張系爭三二六、三二
七地號土地上如附圖及附表所示編號（16）、（17）部分建物即
倉庫、門牌號碼桃園縣大園鄉○○路十九號為其所有，原審仍維
持第一審判命丁○○、子○○將該地上建物返還與被上訴人，駁
回丁○○、子○○該部分之上訴，尤有未合。上訴論旨，指摘原
判決不當，求予廢棄，非無理由。
據上論結，本件上訴為有理由。依民事訴訟法第四百七十七條第
一項、第四百七十八條第二項，判決如主文。
中    華    民    國  九十九  年    一    月    七    日
                      最高法院民事第四庭
                          審判長法官  劉  延  村
                                法官  許  澍  林
                                法官  黃  秀  得
                                法官  許  正  順
                                法官  魏  大  喨
      本件正本證明與原本無異
                                      書  記  官
中    華    民    國  九十九  年    一    月   十九   日
                                                      Q

司法院資訊處製作；財團法人民間司法改革基金會備份。
